臺灣彰化地方法院刑事判決　　　　　　　　　　　　　九十一年度訴字第九二二號
　　公　訴　人　臺灣彰化地方法院檢察署檢察官
　　被　　　告　乙○○○
　　　　　　　　丁○○
　　　　　　　　戊○○
右列被告等因遺棄案件，經檢察官提起公訴（九十一年度偵字第四七四九號），本院
判決如左：
    主  文
蘇王美對於無自救力之人對依法令應扶助，而不為其生存所必要之扶助，處有期徒刑
柒月。緩刑參年。
丁○○對於無自救力之人對依法令應扶助，而不為其生存所必要之扶助，處有期徒刑
捌月。緩刑參年。
戊○○對於無自救力之人對依法令應扶助，而不為其生存所必要之扶助，累犯，處有
期徒刑玖月。
   事  實
一、戊○○前曾於民國八十二年間因違反肅清煙毒條例及麻醉藥品管理條例案件，經
    本院圖分別判處有期徒行三年及四月，定應執行刑為有期徒刑三年一月，並經臺
    灣高等法院臺中分院駁回上訴確定，甫於八十六年七月十四日假釋期滿未經撤銷
    以執行完畢論。乙○○○、戊○○、丁○○三人分別為丙○○之妻、子、女，均
    為丙○○之扶養義務人，明知丙○○於八十六年六月二十五日起因病住進財團法
    人彰化基督教醫院（以下簡稱: 彰化基督教醫院），並於同年六月二十八日因心
    臟衰竭，雖經該醫院緊急治療，仍不幸昏迷，至今仍未甦醒，經醫師診斷後，認
    為於八十七年間即已可出院療養而應辦理出院，且經彰化基督教醫院自八十七年
    四月三十日起數度通知應依住院保證書之內容負責領回丙○○，乙○○○、戊○○、丁○○卻置之不理，期間非但未給付醫療費用，且將丙○○遺棄於無扶養義
    務之彰化基督教醫院而未前往醫院看護丙○○之生活起居，幸靠彰化基督教醫院
    代僱用看護、給予其維生之必要扶助，丙○○始免於無人照料；經台灣彰化地方
   法院於八十八年九月二十九日以八十七年度訴字第六七五號民事判決命丙○○之
    子戊○○應給付醫療費用，並命之將丙○○自彰化基督教醫院領回或收容，及為
    丙○○辦理出院手續，乙○○○、戊○○、丁○○等人均未予理會，再經台灣高
    等法院台中分院於八十九年五月二十四日以八十八年度上字第六七一號民事判決
    駁回戊○○之上訴聲請而判決確定，乙○○○、戊○○、丁○○仍拒不將丙○○
    領回，任由丙○○在該醫院中不加聞問，至九十一年十一月二十二日始將丙○○
    自彰化基督教醫院接出。
二、案經臺灣彰化地方法院檢察署檢察官自動檢舉偵查起訴。
    理  由
一、訊據被告乙○○○、戊○○、丁○○均矢口否認有前揭遺棄犯行，均辯稱：有到
    醫院幫丙○○整理身體、頭髮，及翻身、修剪指甲，並無遺棄丙○○之情事云云
    。
二、按刑法第二百九十四條第一項後段之遺棄罪，以負有扶助、養育或保護義務者，
    對於無自救力之人，不為其生存所必要之扶助、養育或保護為要件。所謂「生存
    所必要之扶助、養育或保護」，係指義務人不履行其義務，於無自救力人之生存
    有危險者而言，是最高法院二十九年上字第三七七七號判例所稱：「若負有此項
    義務之人，不盡其義務，而事實上尚有他人為之養育或保護，對於該無自救力人
    之生命，並不發生危險者，即難成立該條之罪」，應以於該義務人不履行其義務
    之際，業已另有其他義務人為之扶助、養育或保護者為限；否則該義務人一旦不
    履行其義務，對於無自救力人之生存自有危險，仍無解於該罪責，此最高法院著
    有八十七年台上字第二三九五號判例可資參照；又按刑法第二百九十四條第一項
    後段之遺棄罪，為不作為犯，以負有扶助、養育或保護義務者，對於無自救力之
    人，不為其生存所必要之扶助、養育或保護時，犯罪即為成立，所謂不為生存所
    必要之扶助、養育或保護，以義務人不履行其義務，於無自救力人之生存，有危
    險之虞為已足，不以果已發生危險為必要，最高法院二十九年上字第三七七七號
    判例所稱：若負有此項義務之人，不盡其義務，而事實上尚有他人為之養育或保
    護，對於該無自救力人之生命，並不發生危險者，即難成立該條之罪，參酌最高
    法院二十三年上字第二二五九號判例意旨，係指該義務人不履行其義務時，已有
    其他義務人為之扶助、養育或保護，對於該無自救力人之生命，並不發生危險者
    而言，倘該義務人不履行其義務時，並無其他義務人為之扶助、養育或保護，致
    該無自救力之人有不能生存之虞者，嗣縱有不負此義務之人，基於憐憫而為之扶
    助、養育或保護，仍無解於遺棄罪責，此最高法院亦著有八十八年度台上字第六
    七三四號判決足可參考。
三、經查：丙○○之法定扶養義務人為其配偶乙○○○、其子戊○○、其女丁○○三
    人，不但為被告三人所自承，亦有法務部戶役政查詢作業系統資料一份足憑。丙○○於八十六年六月二十五日起因病住進彰化基督教醫院，並於同年六月二十八
    日因心臟衰竭，雖經該醫院緊急治療，至今仍不幸昏迷，惟於八十七年間病情即
    已穩定可以回家照護等情，除經本院於八十七年度訴字第六七五號民事判決、臺
    灣高等法院臺中分院於八十八年度上字第六七一號民事判決中認定無訛外，並有
    照片四紙附卷可參；彰化基督教醫院並先後於八十七年四月三十日、八十八年三
    月十五日、八十八年三月二十九日先後多次通知戊○○前往醫院辦理出院手續，
    惟被告戊○○、乙○○○、丁○○均屬知情，卻均不加聞問一節，亦據彰化基督
    教醫院社會工作部社工人員卓慧敏於偵查中到庭證述屬實；及彰化基督教醫院人
    員甲○○於本院審理中證陳: 「（被告三人是否有照顧丙○○先生？如何照顧？
    ）我是書記，丙○○的情況我們都清楚。被告三人都是來探房，照顧都是我們在
    照顧，他女兒都是三、四個月來一次，他太太大概約二、三個月來一次，他兒子
    我們是看過二次，那是我們通知家屬丙○○要換病房時他才來過，丙○○先生的
    照顧，都是我們病房的服務員在照顧，病房的照顧這本來應該是要由病患的家屬
    僱用，丙○○這件我們是代為照顧。」等語；證人邱醫婷亦證陳: 「我是護士，
    丙○○的家屬都是來探望並幫他擦臉、擦身體，其他沒有做什麼事情，剪指甲醫
    院都會幫忙剪，他們曾經拿錢給我們理髮師理髮、洗頭，此外就沒有拿錢作其他
    的事情。」等語，是被告等三人縱有前往探視丙○○，惟不但不將丙○○接出，
    且對於丙○○所為之照顧甚微，大部分之照顧仍由彰化基督教醫院代勞，顯未達
    為其生存所必要之扶助之程度，應可認定；況八十九年五月二十四日經台灣高等
    法院台中分院以八十八年度上字第六七一號民事判決駁回戊○○之上訴聲請而判
    決確定後，被告等人既已無任何理由再誤認彰化基督教醫院有何扶養義務或渠等
    無扶養義務，惟仍遲未將蘇先何自醫院接出，更益見渠等遺棄之犯意。再者被告
    戊○○其間雖有自八十八年二月二十一日入勒戒所執行觀察、勒戒，惟於八十八
    年三月六日即出所，及自八十九年一月十五日再執行觀察、勒戒，並於八十九年
    二月十九日入戒治所執行強制戒治，惟於八十九年七月二十九日即停止戒治出所
    ，至九十年三月二日再入戒治所執行強制戒治，是亦均有相當時間在監所外，此
    有在監在押資料表附卷可憑，是被告戊○○非有不能扶助丙○○之情事，併予敘
    明。縱上被告三人犯行均可認定。
四、核被告乙○○○所為係犯刑法第二百九十四條第一項之遺棄罪；被告戊○○、丁○○所遺棄者為其直血親尊親屬，故核犯同法第二百九十五條、同法第二百九十
    四條第一項之遺棄直系血親尊親屬罪，並依法加重其刑。被告戊○○前曾於八十
    二年間因違反肅清煙毒條例及麻醉藥品管理條例暗案件，經本院圖分別判處有期
    徒行三年及四月，定應執行刑為有期徒刑三年一月，並經臺灣高等法院臺中分院
    駁回上訴確定，甫於八十六年七月十四日假釋期滿未經撤銷以執行完畢論，有刑
    案資料查註紀錄表附卷可稽，五年以內再犯本案有期徒刑以上之罪，屬累犯，依
    法應遞加重其刑。爰審酌被告等犯罪之動機、目的、手段、所生之危害及犯罪後
    已將丙○○自醫院接出予以安養之態度等一切情狀，分別量處如主文所示之刑。
    查被告乙○○○、丁○○前未曾受有期徒刑以上刑之宣告，此有臺灣彰化地方法
    院檢察署刑案資料查註紀錄表一紙在卷可稽，其經此教訓，應知警惕而無再犯之
    虞，所宣告之刑，認以暫不執行為適當，併予宣告緩刑參年，以勵自新。
據上論斷，應依刑事訴訟法第二百九十九條第一項前段，刑法第二百九十四條第一項
、第二百九十五條、第四十七條、第七十四條第一款，判決如主文。
本案經檢察官林鈴淑到庭執行職務。
中　　華　　民　　國　　九十一　　年　   十二　　　月　　　十一　　　　日
                                臺灣彰化地方法院刑事第二庭
                                    法　　　官  吳俊螢
右正本證明與原本無異。
如不服本判決，應於送達後十日內向本院提出上訴狀(須附繕本)。
告訴人或被害人對於判決如有不服具備理由請求檢察官上訴者，其上訴期間之計算係
以檢察官收受判決正本之日期為準。
                                    法院書記官
中　　華　　民　　國　　八十一　　年　　　　　　　月　　　　　　　　　日
